最高法院民事判決　　　　　　　　　 110年度台上字第1600號
上　訴　人　財政部國有財產署

法定代理人　曾國基
訴訟代理人　吳嘉榮律師
參　加　人　臺北市政府工務局水利工程處

法定代理人　陳郭正
被 上訴 人　賴王允
訴訟代理人　郭睦萱律師
上列當事人間請求塗銷土地所有權移轉登記事件，上訴人對於中
華民國109年8 月25日臺灣高等法院第二審判決（108年度重上字
第450號），提起上訴，本院判決如下：
    主  文
上訴駁回。
第三審訴訟費用由上訴人負擔。但因參加訴訟所生之費用，由參
加人負擔。
    理  由
本件被上訴人主張：日據時期臺北廳芝蘭一堡溪州底庄土名溪洲
底第470番地（下稱第470番地），及自該土地分割出之臺北州七
星郡士林街溪洲底字溪洲底第470-1番地（下稱第470-1番地）土
地，為王古錐所有，均因河川敷地於昭和9年4月13日為抹消登記
。上開土地嗣浮覆，王古錐之所有權當然回復。王古錐及其養女
即王愛先後死亡，伊為王愛之繼承人，與王古錐之其他繼承人因
繼承取得上開土地之所有權。第470 番地經重編為臺北市○○區
○○段0 小段第576地號（下稱第576地號土地），再分割出同段
第576-1地號土地（下稱第576-1地號土地），於民國96年12月29
日辦理第一次登記為國有，管理機關為上訴人；第470-1 番地經
重編為同段第574地號（下稱第574地號土地），再分割出同段第
575地號土地（下稱第575 地號土地，與第576、576-1、574地號
土地合稱系爭土地），於同年月17日辦理第一次登記為國有，管
理機關為參加人，侵害伊之所有權等情，依民法第828條第2項準
用同法第821條、第767條第1項中段，土地法第12條第2項規定，
求為命上訴人塗銷第574及575地號土地於96年12月17日以第一次
登記為原因之所有權登記，及塗銷第576及576-1地號土地於96年
12 月29日以第一次登記為原因之所有權登記之判決。
上訴人則以：被上訴人之母「王愛」並非王古錐之養女，渠等自
非王古錐之繼承人。第574、575地號土地係堤防設施用地，仍屬
河川區域，非浮覆地。縱認系爭土地均已浮覆，被上訴人之請求
權自臺北市政府於79年3月6日公告「社子島防潮堤線加高工程堤
線樁位公告圖」起算，至94年3月6日止，已罹於15年之消滅時效
。伊於系爭土地施築堤防供公眾使用已逾20 年，得依民法第769
條規定主張時效取得所有權，被上訴人於系爭土地登記為國有後
，始請求塗銷國有登記，欠缺權利保護必要等語，資為抗辯。
原審以：日據時期第470番地、第470-1番地土地為河川敷地，於
昭和9年間辦理抹消登記。嗣該土地經臺北市士林地政事務所於9
1年9月18日公告，自91年9月19日起至同年10月3日止辦理「臺北
市士林社子島地區未登記之水道浮覆地之土地標示及地籍圖」，
於91年10月8日辦理第一次標示登記。第470番地土地經重編為第
576地號，再分割出第576-1地號，均於96年12月29日辦理第一次
登記為國有，管理機關為上訴人；第470-1番地土地經重編為第5
74地號，再分割出第575 地號，均於同年月17日辦理第一次登記
為國有，管理機關為參加人，為兩造所不爭執。次查土地法第12
條第1 項所謂私有土地因成為公共需用之湖澤或可通運之水道，
其所有權視為消滅，並非土地物理上之滅失，所有權亦僅擬制消
滅，當該土地回復原狀時，依同條第2 項規定，原土地所有人之
所有權當然回復，無待申請地政機關核准。至於公告劃入河川區
域內之公私有土地是否經變更公告劃出，僅有限制使用與否之問
題，並非土地是否浮覆之判斷標準。系爭土地抹消登記前之所有
權人為王古錐，有日據時期土地登記簿附卷可稽。該土地既於91
年間經臺北市士林地政事務所公告浮覆，並於96年間辦理第一次
登記，已該當土地法第12條第2 項規定之回復原狀，王古錐之所
有權當然回復。依戶籍資料記載，王古錐係於38年00月00日死亡
，其養女「王氏愛」出生於大正14年（即民國14年）0月00 日，
父謝得圡、母謝張氏烏肉；雖與被上訴人之母「王愛」於光復後
初次設籍資料記載其為14年0月00 日生，父謝德塗、母張榮、配
偶賴瑞德，並非一致。惟「謝氏愛」，出生日期為大正14年0月0
0 日、生父姓名為「謝得圡」、生母姓名為「謝張氏烏肉」，原
為高洋養女，於昭和6年（民國20年）6月10日經「王古錐」收養
並改用姓名為「王氏愛」；日據時期王氏愛、賴瑞德曾於「臺北
州基隆市○○○番地」同居寄留；民國35年臺灣光復後初次設籍
，王氏愛、賴瑞德亦於基隆市安樂區保定里6 鄰壹戶設籍同戶內
，而宝町四番地即民國35年間之保定里，依日據時期與光復後之
賴瑞德年籍資料，其為同一人；另民國35年後及民國14年出生之
全國資料檔，僅一筆較符合本件當事人日據時期之資料，即與賴
瑞德同戶之王愛，足見王氏愛係王愛。至誤報出生日期、父母姓
名、養父姓名部分，業經臺灣省基隆市安樂區戶政事務所依規定
辦理更正完竣，有該所107年9月27日、11月21日、108年2月11日
函在卷可稽。佐以王古錐所有坐落臺北市○○區○○○段○○○
小段第000地號土地亦由被上訴人之母王愛於65年11月17 日以繼
承為原因登記取得應有部分2分之1，有土地登記簿及戶籍謄本存
卷可據。足見王古錐之養女「王氏愛」與被上訴人之母「王愛」
，實際上為同一人。王古錐之養女王愛雖曾為高洋之養女，惟高
洋業已終止與王愛之收養關係，且王愛之本生父母亦同意終止收
養並改由王古錐收養，有日據時期之戶籍資料在卷可證。王愛於
78年0月00 日死亡，被上訴人為王愛之繼承人，有繼承系統表及
戶籍謄本在卷可稽，其自屬王古錐之再轉繼承人，於系爭土地浮
覆時，已依繼承之法則取得所有權。系爭土地經第一次登記為國
有財產，對被上訴人之所有權自有妨害，其得本於所有權請求上
訴人塗銷該國有登記。系爭土地係於96年12月間登記為國有，自
斯時起算至被上訴人於107年6月21日起訴時，未逾15年，其請求
權自未罹於消滅時效。系爭土地用於社子島防潮堤線加高工程，
不能推認上訴人或參加人係以國家所有之意思占有使用系爭土地
；系爭土地於96年12月間登記為國有，乃依土地法第57條規定，
以系爭土地為權屬未定土地，經視為無主土地而辦理所有權登記
，並非依民法第769條、第770條規定之時效取得，上訴人抗辯中
華民國業因時效取得所有權，亦無可採。故被上訴人依繼承及民
法第767條第1項中段、第828條第2項準用第821 條規定，請求上
訴人塗銷第574及575地號土地於96年12月17日以第一次登記為原
因之所有權登記，及塗銷第576及576-1地號土地於96年12月29日
以第一次登記為原因之所有權登記，為有理由，應予准許。爰廢
棄第一審所為被上訴人敗訴之判決，改判如其聲明。
查收養關係及終止收養關係均為日據時期之戶口登記事項，其申
請需戶長及父母之連署；因收養關係入他家而再以養子身分入別
家時，除前開連署之外，並需生父母家之生父母之連署，此觀日
據時期之臺灣戶口規則第25條規定即明。日據時期戶主為高洋之
戶籍資料，其中「高氏愛」部分註記：「謝得圡次女昭和五年五
月二日養子緣組入戶、王古錐ト昭和六年六月十日養子緣組除戶
」；於戶主為王古錐之戶籍資料，就「王氏愛」部分亦註記「高
洋養女昭和六年六月十日養子緣組入戶」（見第一審卷㈠ 第309
頁、第314 頁），自足認王愛之本生父母已同意王愛與高洋終止
收養關係，並改由王古錐收養。次查系爭土地於浮覆時，被上訴
人因繼承取得之所有權當然回復，其使用權雖受有限制，但不得
因之認其非所有人，而不得請求侵害其權利之上訴人塗銷登記。
原審為上訴人敗訴之判決，經核於法並無違誤。上訴論旨，指摘
原判決違背法令，求予廢棄，非有理由。
據上論結，本件上訴為無理由。依民事訴訟法第481條、第449條
第1項、第78條、第86條第1項前段，判決如主文。 
中    華    民    國   111    年    4     月    8     日
                      最高法院民事第一庭
                          審判長法官  陳  國  禎  
                                法官  鄭  純  惠  
                                法官  高  榮  宏  
                                法官  林  玉  珮  
                                法官  李  瑜  娟  
本件正本證明與原本無異
                                      書  記  官
中    華    民    國   111    年    4     月    13    日